臺灣高等法院民事判決 
110年度重上更二字第137號
上  訴  人  劉榮盛  
被  上訴人  張繼輝  
訴訟代理人  侯雪芬律師
            林矜婷律師
上列當事人間請求不動產所有權移轉登記等事件，上訴人對於中
華民國105年9月6日臺灣士林地方法院104年度重訴字第303號第
一審判決提起上訴，經最高法院第2次發回更審，本院於110年11
月16日言詞辯論終結，判決如下：
    主      文
上訴駁回。
第二審及發回前第三審訴訟費用（均除確定部分外），由上訴人
負擔。
    事實及理由
一、程序方面：
    上訴人經合法通知但未於言詞辯論期日到場，核無民事訴訟
    法第386條各款所列情形，爰依被上訴人之聲請，由其一造
    辯論而為判決。
二、被上訴人主張：兩造於民國94年間合作規劃在如附表欄所
    示土地（下合稱系爭土地）上之興建計畫，並簽立公有土地
    承購協議書、公有土地標購登記協議書，由兩造依出資土地
    面積計算合夥股份，業經本院99年度重上字第94號判決（下
    稱99年前案確定判決）確認兩造為合夥關係。上訴人基於合
    夥取得之系爭土地如附表欄所示各該所有權應有部分（下
    稱系爭土地持分），自應移轉登記為兩造公同共有，嗣伊就
    附表欄所示應有部分，請求移轉登記為兩造公同共有並勝
    訴確定。惟附表編號1所示臺北市○○區○○段0○段00號土地（
    下稱45號土地）所有權應有部分129/400亦為合夥財產（即
    附表編號1欄所剔除部分），但上訴人無端拒絕移轉為兩造
    公同共有，爰依民法第668條、第680條準用第541條第2項規
    定，訴請：上訴人應將45號土地所有權應有部分129/400移
    轉登記為兩造公同共有等語（未繫屬本院部分，不予贅述）
    。
三、上訴人未於言詞辯論期日到場，亦未於本院提出書狀，以往
    略稱：兩造間並無合夥關係，99年前案確定判決竟認定兩造
    為合夥關係，顯係違背法令，該件判決無爭點效之適用。系
    爭土地持分係伊獨自出資購得，屬伊個人財產，被上訴人應
    依約支付對價向伊購買，始能取得系爭土地持分，因被上訴
    人並未支付價金，無權就系爭土地主張任何權利。又45號土
    地應有部分129/400係伊在簽訂上開協議書前所取得自有土
    地，與合夥財產無涉。縱認兩造間存有合夥關係，惟伊就系
    爭土地持分與合夥間存在「委任登記關係」，伊不同意終止
    該委任關係，故被上訴人不得請求伊移轉系爭土地持分。其
    次，被上訴人並未履行出資義務，亦未交付合夥購地資金予
    伊，伊得為同時履行抗辯，拒絕移轉系爭土地持分。況被上
    訴人已於97年9月16日退夥，更擅自出售部分土地圖利，合
    夥已因目的事業不能完成而解散，應辦理清算，自無將系爭
    土地持分先行移轉登記予兩造公同共有再行清算之理。再其
    次，被上訴人既已退夥而不具合夥人身分，當無從基於合夥
    關係，請求伊移轉系爭土地持分予兩造公同共有，僅得依民
    法第689條第2項規定，請求以金錢抵還其出資股份等語，資
    為抗辯。
四、原審就被上訴人前開請求，判決：上訴人應將45號土地所有
    權應有部分129/400移轉登記為兩造公同共有（其餘部分未
    繫屬本院，不予贅述）。上訴人提起上訴並聲明：㈠原判決
    上開部分廢棄；㈡上開廢棄部分，被上訴人在第一審之訴駁
    回。被上訴人答辯聲明：上訴駁回。
五、兩造不爭執事項：〔見本院107年度重上更一字第137號（下
    稱更一審）卷㈡第126頁〕
    兩造與其他協議人於94年10月5日、同年12月26日、95年1月
    8日，分別簽訂公有土地承購協議書、公有土地承購登記委
    任書、公有土地標購登記協議書。系爭土地取得後登記於上
    訴人名下；嗣被上訴人曾以兩造簽立上開協議書為委任關係
    ，訴請上訴人移轉系爭土地之應有部分，經99年前案確定判
    決駁回其請求（見本院105年度重上字第1081號卷㈠第56至67
    頁及卷㈡第61至74頁之系爭土地登記謄本暨異動索引，
　　更一審卷㈠第39至47頁協議書與委任書、第87至99頁判決書
    ）。
六、被上訴人主張99年前案確定判決認定兩造為合夥關係，此一
    判斷具有爭點效。為上訴人所否認。經查：
　㈠按學說上所謂之爭點效，係指法院於確定判決理由中，就訴
    訟標的以外當事人所主張之重要爭點，本於當事人辯論之結
    果已為判斷時，除有顯然違背法令，或當事人已提出新訴訟
    資料足以推翻原判斷之情形外，於同一當事人就與該重要爭
    點有關所提起之他訴訟，不得再為相反之主張，法院亦不得
    作相反之判斷（最高法院99年度台上字第781號裁定意旨參
    照）。又基於公平理念之訴訟上誠信原則而產生之爭點效理
    論，因其並非法院就訴訟標的所為之判斷，不具有判決實質
    之確定力（既判力），須判決理由之判斷具備「於同一當事
    人間」、「非顯然違背法令」、「當事人未提出新訴訟資料
    足以推翻原判斷」、「該重要爭點，在前訴訟程序已列為足
    以影響判決結果之主要爭點，並經兩造各為充分之舉證及攻
    防，使當事人為適當完全之辯論，由法院為實質之審理判斷
　　」及「兩造所受之程序保障非顯有差異」者，始足當之（最
    高法院105年度台上字第1077號判決意旨參照）。
　㈡被上訴人前訴請上訴人將系爭土地如附表欄所示應有部分移
    轉登記予被上訴人，經99年前案確定判決駁回確定，已如前
    述。99年前案確定判決並認定：「⒉…由兩造合作內容以觀，
    既有二人以上共同出資，並約定購地建屋謀利以經營共同事
    業，定有依出資比例分配利益及推舉代表人對外代表團體標
    購土地與貸款，與合夥相當」等情（見更一審卷㈠第93頁判
    決書）；顯係認定兩造共同出資購買系爭土地興建房屋出售
    而成立合夥關係，並非成立委任關係，且兩造尚未進行合夥
    財產之清算，故被上訴人依委任關係之比例，請求上訴人移
    轉「系爭土地如附表欄所示應有部分」至其名下，於法未
    合，遂駁回被上訴人該案請求確定。
　㈢次查，99年前案確定判決與本件當事人完全相同；且主要爭
    點均為兩造分別於94年10月5日、同年12月26日、95年1月8
    日，簽訂公有土地承購協議書、承購登記委任書、標購登記
    協議書後，共同出資由上訴人出名購買系爭土地等情，兩造
    間是否為合夥關係。再者，關於購買系爭土地，兩造間是否
    成立合夥關係一事，在99年前案訴訟程序中，即為上訴人在
    一、二審重要答辯理由（見99年前案資料即原法院97年度重
    訴字第233號卷第94至96、108、143至145、160、170至171
    頁，本院99年度重上字第94號卷㈠第48至49、73至74頁、卷㈡
    第7至8、190至191頁。以及本件更一審卷㈠第101至217頁影
    印資料）。再其次，99年前案受命法官與兩造整理並協議簡
    化爭點時已明列「兩造間之法律關係是否為委任關係或合夥
    」（見本院99年度重上字第94號卷㈡第7頁筆錄背面），並就
    此爭點整理上訴人所提之證據為何（見同卷第22頁筆錄背面
    ），並於該件100年10月25日言詞辯論期日，請兩造就有無
    成立合夥關係為辯論（見同卷第188頁言詞辯論筆錄背面）
    ，足認本件重要爭點即兩造間就購買系爭土地有無成立合夥
    關係，已在99年前案訴訟程序時列為足以影響判決結果之主
    要爭點，並經兩造各為充分之舉證及攻防，並為適當完全之
    辯論，由法院為實質之審理判斷後，遂於99年前案確定判決
    理由將兩造間就購買系爭土地係成立合夥關係為詳盡之認定
    （見更一審卷㈠第91至95頁判決書）。該案為通常程序，於
    二審判決後未據上訴而確定，是兩造於該案已受相當之程序
    保障，亦堪認定。
　㈣再者，99年前案確定判決認定民法第667條第1項規定之合夥
    契約所謂共同經營之事業，並不限於繼續性的事業，如為臨
    時性的事業，甚至是以單一行為為目的所成立之合夥，即「
    偶然合夥」亦屬之；並據兩造所提公有土地承購協議書、承
    購登記委任書、標購登記協議書、土地買賣契約書、興建分
    配計算表、土地整合資金需求表、「劉榮盛、張繼輝」聯名
    帳戶、建造執照申請書及土地使用同意書、申請建照協議書
    等件（見原法院97年度重訴字第233號卷第10至15、17至33
    、97至105、127至130頁），可認定兩造曾有合意集資購買
    土地建屋出售，並設立聯名帳戶為資金調度與運用、租賃房
    屋為籌備處，並有必要共同開辦費、出資及利潤分配商議、
    推舉代表購地與貸款，及取得共有人土地使用同意書以聲請
    建造執照，由兩造合作內容以觀，既有二人以上共同出資，
    並約定購地建屋謀利以經營共同之事業，定有依出資比例分
    配利益及推舉代表人對外代表團體標購土地與貸款，已與合
    夥相當（見99年前案確定判決第5-7頁即更一審卷㈠第91至93
    頁）。足見99年前案重要爭點即兩造合資購買系爭土地是否
    為合夥關係乙事，本於當事人辯論及調查證據之結果而為判
    斷，經核亦無顯然違背法令之情；揆諸前揭說明，若是並無
    足以推翻原判斷之新訴訟資料，兩造均應受上開判斷之拘束
    。
　㈤被上訴人於本件執99年前案已為審認之公有土地承購協議書
    、承購登記委任書、標購登記協議書、土地買賣契約書、興
    建分配計算表證據資料（見原審調解卷第18、37至38、39背
    面至40、41至48頁），並以上開確定判決認定之結果為依據
    ，主張兩造合意集資購買系爭土地為合夥關係。上訴人則推
    翻其於99年前案所極力主張之合夥關係，辯稱兩造並未成立
    合夥契約，已違背訴訟上誠信原則。其次，上訴人雖提出代
    墊明細、他案刑事偵查不起訴處分書、偵查筆錄、抵押權塗
    銷同意書、不動產估價表、銀行存摺、土地登記謄本及上訴
    人銀行授信資料等新證物為其論據（見原審卷第66、93至96
    、108至114至116、198頁，本院105年度重上字第1081號案
    卷㈠第110、172至250頁）。惟細觀前述「新證物」及待證事
    實，皆為上訴人用以證明被上訴人未依約出資購買系爭土地
    、系爭土地購買價金多為上訴人貸款支付等情，則上訴人憑
    以否定99年前案確定判決有關兩造成立合夥契約之重要判斷
    ，即無可採。
　㈥綜上，上訴人迄未提出足以推翻「99年前案確定判決關於兩
    造間就共同出資購買系爭土地，成立合夥關係等情判斷」之
    新訴訟資料；是以99年前案確定判決關於「兩造為合夥關係
    」重要爭點所為判斷，於本件具有爭點效，本院不得為相反
    之判斷。
七、被上訴人主張兩造既為合夥關係，上訴人將應45號土地所有
    權應有部分129/400移轉登記為兩造公同共有。為上訴人所
    否認。經查：
　㈠按「各合夥人之出資及其他合夥財產，為合夥人全體之公同
    共有」，民法第668條定有明文；次按「受任人以自己之名
    義，為委任人取得之權利，應移轉於委任人」，民法第541
    條第2項亦定有明文，並依同法第680條準用於合夥人之執行
    合夥事務。又按合夥財產，為合夥人全體公同共有，其為金
    錢出資，勞務出資，抑以他物出資，均無不同（包括動產或
    不動產）。又於合夥關係存續中，執行合夥事業之合夥人為
    他合夥之代表，其為合夥取得之物及權利，亦屬合夥人全體
    公同共有(最高法院64年台上字第1923號判決意旨參照)。是
    以執行合夥事業之合夥人為他合夥人之代表，以合夥之名義
    為法律行為，其因此所取得之物及權利，固直接屬於合夥人
    全體公同共有；惟該合夥人以自己之名義為合夥之計算為法
    律行為，其因此所取得之不動產，在移轉於合夥成為合夥財
    產前，外觀上難以認定係合夥人公同共有，其他合夥人得請
    求移轉登記為全體合夥人公同共有，先予說明。
　㈡經核：
　　⑴上訴人於99年前案一審98年2月6日答辯狀表明：「㈠：…
　　　兩造遂達成協議，共同出資購買土地(包括共有之私有市
      、鄰近之國有地、市有地)，合作興建房屋出售，原告出
      資25%、被告劉氏家族出資75%，將來亦依此比例分配利潤
      ，此有94年11月25日所列之興建分配計算表A（被證一）
      可證。㈡依兩造之協議，原告需出資…、被告須出資…上開
      金額將因土地價格而有所變動，此有94年12月1日兩造所
      列之土地整合資金需求表（被證二）可證…」（見本院卷
      第47頁）。且前開答辯狀所附兩份計算表，均記載上訴人
      「原有土地」，並將上訴人原有土地納入合夥財產，作為
      試算兩造未來合夥分配利潤之基礎(見本院卷50-52頁）。
      其次，比對前開表格「劉氏家族原有面積」231.63平方公
      尺，顯係將上訴人關於45號土地應有部分129/400與臺北
      市○○區○○段0○段0000號土地持分3/72、劉氏家族成員劉晃
      美關於48-2號土地持分36/72，一併計入所換算面積(見本
      院卷50-52頁，106頁、原審調解卷第30-31頁土地謄本）
      。是以上訴人在合夥前所取得45號土地應有部分129/400
      ，業經兩造同意列入合夥財產。
　　⑵上訴人於99年前案二審100年8月5日民事答辯四狀亦稱：「
      一、㈠本件涉及之土地共有45、43、44、44-2、46、47及4
      9-2等地號土地，以上七筆土地面積共1104平方公尺，扣
      除其他土地共有人之持份面積292.5平方公尺，兩造合夥
      之面積共有811.5平方公尺…」（見本院卷第53頁），該件
      答辯四狀附表一合夥之購入比例換算表，上訴人復將45地
      號應有部分納入計算，亦即在「45地號」之「被上訴人面
      積」欄位，記載「231.63」平方公尺；該表格之「總開發
      面積合計1104平方公尺」、「合夥總面積合計811.5009平
      方公尺」，顯見上訴人再度將先前所取得45號土地應有部
      分129/400計入合夥財產。
　　⑶上訴人於後續計算合作開發申購公有地及市有地時，均以
      原有之私有土地面積（或優先地上權權利面積）比例以換
      算申購面積，亦有94年10月5日公有土地承購協議書與附
      件一、95年1月8日公有土地標購登記協議書與附件、國有
      地繳款明細（見本院卷第57-59、64-66、67頁）在卷可參
      ，益證兩造同意將上訴人原有45號土地應有部分129/400
      計入合夥財產。
　　⑷上開資料經本院調取99年前案卷證查核相符，且與原法院
      調解卷第37-42頁、原審卷65頁資料相合，堪認上訴人於
      合夥成立前所取得45號土地應有部分129/400，業經兩造
      合意納入合夥財產。
　㈢上訴人雖辯以被上訴人未依兩造間之合夥契約盡出資之義務
    ，其行使同時履行抗辯，得拒絕移轉登記系爭土地云云（見
    更一審卷㈡第80-81頁）。然而，被上訴人依民法第680條準
    用第541條第2項之規定，請求執行合夥事務之上訴人，
　　將以其名義為合夥取得之系爭土地權利移轉於合夥成為合夥
    財產登記為全體合夥人公同共有；此與被上訴人依合夥契約
    之出資義務，並無雙務契約之對待給付關係；是上訴人此部
    分所辯，尚無可採。
　㈣再按「退夥人與他合夥人間之結算，應以退夥時合夥財產之
    狀況為準」、「退夥人之股分，不問其出資之種類，得由合
    夥以金錢抵還」，民法第689條第1、2項定有明文。另按合
    夥人退夥時，其出資之返還，必須依民法第689條之規定為
    結算分配（最高法院88年度台上字第1998號判決意旨參照）
    。又按合夥非經清算完結，其合夥之關係不能消滅，合夥須
    於清算完畢，清償合夥債務或劃出必需數額後，始能就賸餘
    財產返還各合夥人之出資及應受分配利益之成數（最高法院
    93年台上字第413號判決意旨參照）。上訴人固然辯稱被上
    訴人未履行出資之義務，且聲明退夥，本件合夥已有解散事
    由，應行清算，無須將合夥財產移轉為全體合夥人公同共有
    ，被上訴人僅得依民法第689條第2項規定，請求以金錢抵還
    其出資股份云云（見更一審㈡81-88頁）。惟依前開說明，上
    訴人所陳，縱係實情，僅為合夥清算完結後之分配方式；在
    合夥清算（結算）完結前，上訴人仍無從拒絕被上訴人請求
    將合夥財產登記為兩造公同共有。
　㈤綜上，兩造合夥尚未清算（結算）完結，被上訴人請求將45
    號土地應有部分129/400登記為兩造公同共有，自屬有據。
八、綜上所述，上訴人依民法第668條、680條準用541條第2項規
    定，訴請：「上訴人應將45號土地所有權應有部分129/400
    移轉登記為兩造公同共有」；為有理由，應予准許。是則原
    審准被上訴人此部分請求，於法並無違誤。上訴意旨指摘原
    判決此部分不當，求予廢棄改判，為無理由，應予駁回。
九、本件事證已臻明確，兩造其餘攻擊、防禦方法及證據，經斟
    酌後，認均不足以影響本判決結果，自無逐一詳予論述之必
    要，併予敘明。
十、據上論結，本件上訴為無理由，依民事訴訟法第449條第1項
  、第78條、第463條、第385條第1項前段，判決如主文。
中　　華　　民　　國　　110 　年　　12　　月　　7 　　日
                  民事第十一庭  
                        審判長法  官  李慈惠
                              法  官  謝永昌
                              法  官  吳燁山
附表
編號       土地座落地號（臺北市中山區北安段1小段）       被上訴人起訴請求移轉之所有權應有部分       被上訴人勝訴   確定部分       被上訴人於前案訴訟請求移轉之所有權應有部分 1     45  8225/10000   5000/10000 【計算式： 8225/10000 -  129/400】  1250/10000 2     43  5216/10000  5216/10000  1903/10000 3     44  6425/10000  6425/10000  3951/10000 4    44-2  6425/10000  6425/10000  3951/10000 5     46  6425/10000  6425/10000  3951/10000 6     47  5216/10000  5216/10000  1903/10000 
正本係照原本作成。
如不服本判決，應於收受送達後20日內向本院提出上訴書狀，其
未表明上訴理由者，應於提出上訴後20日內向本院補提理由書狀
（均須按他造當事人之人數附繕本）上訴時應提出委任律師或具
有律師資格之人之委任狀；委任有律師資格者，另應附具律師資
格證書及釋明委任人與受任人有民事訴訟法第466 條之1第1項但
書或第2項所定關係之釋明文書影本。
中　　華　　民　　國　　110 　年　　12　　月　　7 　　日
　　　　　　　　　　　　　    書記官  莊雅萍